【裁判字號】    98,易,1125
【裁判日期】    981029
【裁判案由】    妨害名譽
【裁判全文】
臺灣臺北地方法院刑事判決              98年度易字第1125號
公  訴  人  臺灣臺北地方法院檢察署檢察官
被      告  丙○○
上列被告因妨害名譽案件，經檢察官提起公訴（97年度偵字第24
747號），本院判決如下：
    主      文
丙○○散布文字，指摘足以毀損他人名譽之事，處有期徒刑月
，如易科罰金，以新臺幣壹仟元折算壹日；又散布文字，指摘足
以毀損他人名譽之事，處有期徒刑月，如易科罰金，以新臺幣
壹仟元折算壹日。應執行有期徒刑伍月，如易科罰金，以新臺幣
壹仟元折算壹日。
    事      實
一、丙○○居住於臺北縣新店市○○街109巷14號1樓，乙○○則
    居住於同縣市○○街90號7樓，二人為「青春望族」社區之
    住戶，乙○○並擔任該社區之主任委員。緣於民國96年12月
    間，乙○○因社區住戶反應丙○○佔用社區地下室他人停車
    位，而對丙○○進行規勸，引發丙○○不滿；嗣又因丙○○
    未經管委會或其他住戶同意，即任意在社區90之8號4樓及7
    樓之走廊、8樓至9樓之樓梯間、頂樓陽台水塔、地下停車場
    承租之停車格後方、地下一樓儲藏室內裝設監視器，並在其
    住處設有監視主機等情，而引起乙○○之抗議，認為於公共
    空間裝設監視器已侵犯其與家人之隱私，雙方因此迭生爭議
    。詎丙○○明知其無相當理由確信有關貶損乙○○名譽之消
    息係真實，且不得任意虛構情節，或擅自衍生想像、誇大其
    詞，竟意圖散布於眾，於97年10月間，在「青春望族」社區
    1樓大廳入口處之自家信箱上、地下停車場所承租之停車格
    內、及臺北縣新店市○○街90之8號4樓及7樓住家門口外，
    張貼其所繕打、內容為「致社區芳鄰暨管委會：本人近來因
    個人物品履遭社區主委乙○○，疑因其個人與本人之法拍競
    標失敗因素，遺下心結而私下一再破壞，非但本人當面履勸
    不聽且疑仗其任職台大法學院政戰教官之軍法界背景有恃無
    恐，殊不知其意圖為何；至今分別多次無故破壞我家物品而
    遭監視器拍下，日前已將其證據送交法院提起毀損罪告訴中
    ，靜待法院之裁決與公評。日前警方已以電話通知被告乙○○到案說明，但乙○○反欲以管委會主委身分，私下導引不
    知全情之鄰居連署簽名行文縣府。…乙○○其自家頂樓侵占
    之8樓公共空間超過28坪，為本社區最大之侵占戶；然其自
    恃法學院及政戰軍人身分無恐，於7月26日還放話：我周家8
    樓要是法院拆得掉，我就改姓…（中華民國97年10月10日90
    之8號4樓住戶黃先生）」等足以貶損他人名譽，指摘乙○○
    前開不實事項之傳單，並散發該傳單予社區其他住戶及置放
    於大門口守衛室，而散布前揭指摘足以毀損他人名譽之文字
    。嗣經乙○○提出誹謗告訴後，丙○○又於檢察官偵查期間
    之98年2月間，意圖散布於眾，另基於誹謗之犯意，在同前
    次張貼之處所，張貼其所繕打、內容為「…周某自家違建加
    蓋於公設區，為本社區坪數最大之加蓋戶（其坪數超過28
    坪）卻不容他人維安用途的監視器；且身為台大法學院軍訓
    教官出身國家栽培之政戰背景軍人還知法犯法，疑有恃無恐
    的於97年7月26日說：『我周家8樓要拆得掉我就改姓…』，
    鄉鄰間遇事情多方詳察有事多問清楚，勿信片面之言以免自
    誤誤人。本人對周某所文以身家性命擔保，提告自保乃不得
    已之舉，並非本意，本人確實自其93年親口本人表示未標得
    1樓法拍屋後，便早已不再與之往來…（中華民國97年10月
    14日90之8號4樓黃先生）」等足以貶損他人名譽，指摘乙○○前開不實事項之傳單，而散布前揭足以毀損他人名譽之文
    字。
二、案經乙○○訴由臺北縣政府警察局新店分局報請臺灣臺北地
    方法院檢察署檢察官偵查起訴。
    理      由
一、訊據被告丙○○固坦承於上開時間、地點張貼該等傳單之事
    實，惟矢口否認有何加重誹謗犯行，辯稱：93年間告訴人乙○○告知有意參與競標同社區○○街109巷14號1樓、109巷1
    號1樓之法拍屋，嗣前者經伊拍定居住，乙○○心生不滿，
    即開始以主委身分要求伊不得裝設監視器，更於97年間破壞
    伊住處門口之監視器鏡頭，經伊提出毀損告訴，更以主委立
    場會同其他住戶簽名連署欲拆除伊之監視器，伊於質疑乙○○何以可在社區之公共空間使用違建，乙○○更稱：「我家
    8樓法院拆得掉我就改姓」等語，且乙○○曾表示其在台大
    擔任軍訓教官，具有軍法背景與身分，伊才認為乙○○係仗
    恃其主委及政戰軍人身分遂行其個人行為，伊所述均屬事實
    ，為了讓事情公平公正，才張貼這些傳單，並無誹謗犯行云
    云。經查：
  (一)被告居住於臺北縣新店市○○街109巷14號1樓，乙○○居住
    於永安街90號7樓，二人為「青春望族」社區之住戶，乙○○並擔任該社區之主任委員，被告於97年10月間，在「青春
    望族」社區1樓大廳入口處之自家信箱上、地下停車場所承
    租之停車格內、及臺北縣新店市○○街90之8號4樓及7樓住
    家門口外，張貼其所繕打、內容為「致社區芳鄰暨管委會：
    本人近來因個人物品履遭社區主委乙○○，疑因其個人與本
    人之法拍競標失敗因素，遺下心結而私下一再破壞，非但本
    人當面履勸不聽且疑仗其任職台大法學院政戰教官之軍法界
    背景有恃無恐，殊不知其意圖為何；至今分別多次無故破壞
    我家物品而遭監視器拍下，日前已將其證據送交法院提起毀
    損罪告訴中，靜待法院之裁決與公評。日前警方已以電話通
    知被告乙○○到案說明，但乙○○反欲以管委會主委身分，
    私下導引不知全情之鄰居連署簽名行文縣府。…乙○○其自
    家頂樓侵占之8樓公共空間超過28坪，為本社區最大之侵占
    戶；然其自恃法學院及政戰軍人身分無恐，於7月26日還放
    話：我周家8樓要是法院拆得掉，我就改姓…（中華民國97
    年10月10日90之8號4樓住戶黃先生）」等語之傳單，並將該
    傳單發送予社區其他住戶及置放於大門口守衛室；嗣經乙○○對之提出誹謗告訴後，被告又於檢察官偵查期間之98年2
    月間，在同前次張貼之處所，另行張貼其所繕打、內容為「
    …周某自家違建加蓋於公設區，為本社區坪數最大之加蓋戶
    （其坪數超過28坪）卻不容他人維安用途的監視器；且身為
    台大法學院軍訓教官出身國家栽培之政戰背景軍人還知法犯
    法，疑有恃無恐的於97年7月26日說：『我周家8樓要拆得掉
    我就改姓…』，鄉鄰間遇事情多方詳察有事多問清楚，勿信
    片面之言以免自誤誤人。本人對周某所文以身家性命擔保，
    提告自保乃不得已之舉，並非本意，本人確實自其93年親口
    本人表示未標得1樓法拍屋後，便早已不再與之往來…（中
    華民國97年10月14日90之8號4樓黃先生）」等語之傳單等情
    ，有傳單2紙、傳單張貼情形照片在卷可稽（見97年度偵字
    第24747號卷【以下均稱「偵卷」】第10、19頁、第65至66
    頁），並經檢察官於偵查中前往現場勘驗無訛，製有勘驗筆
    錄在卷（見偵卷第70至72頁），核與告訴人乙○○指訴相符
    ，被告對於上情亦供承不諱，堪認被告確有意圖散布於眾，
    張貼、散布前揭文字之事實。
  (二)查被告於該傳單上繕打指摘乙○○因與被告法拍競標失敗，
    產生心結，而一再多次破壞被告所裝設之監視器，乙○○仗
    恃其台大法學院政戰教官之軍法界背景，有恃無恐，並以管
    委會主委身分，私下引導住戶連署簽名行文縣政府，乙○○
    自恃其法學院及政戰軍人身分無恐，侵占社區頂樓公共空間
    ，為最大侵占戶，身為台大法學院軍訓教官之政戰背景軍人
    ，卻知法犯法等語，並張貼於被告之信箱、停車格、住家門
    口，及發送予社區其他住戶並放置於大門口守衛室。其內容
    指摘乙○○因與被告競標法拍屋失利，因而心生不滿，任意
    破壞被告之監視器物品涉犯毀損罪，並仗其台大法學院政戰
    教官之軍法界背景及主委身分有恃無恐，更於頂樓加蓋侵占
    社區公共空間，卻不容他人裝設監視器云云，該等負面文字
    客觀上顯足以貶抑一般他人對乙○○之人格評價，並使乙○○之名譽因此遭受損害。
  (三)被告雖辯稱其所張貼之內容均屬事實，係為保護其權益而為
    ，並不構成誹謗罪云云，然查：
    1.告訴人乙○○並未與被告參與「青春望族社區○○○街
      109巷14號1樓、109巷1號1樓之法拍屋競標一節，業據證
      人乙○○於本院證述明確，且有本院向臺北縣新店地政事
      務所調取之臺北縣新店市○○街109巷14號1樓、永安街10
      9巷1號1樓土地及建物移轉登記資料在卷可稽（見本院卷
      (一)第20至47頁）。而被告與告訴人係因96年12月間，社區
      住戶反應被告佔用社區地下室他人停車位，身為該社區主
      委之乙○○對被告進行規勸，及被告未經管委會或其他住
      戶同意，即在社區90之8號4樓及7樓之走廊、8樓至9樓之
      樓梯間、頂樓陽台水塔、地下停車場承租之停車格後方、
      地下一樓儲藏室內裝設監視器，並在其住處設有監視主機
      ，而引起居住於7樓之乙○○抗議，認已侵犯伊與家人之
      隱私，雙方因而迭生爭議等情，業據證人乙○○於本院證
      述綦詳，被告對於遭檢舉占用停車位，及私自裝設監視器
      而經乙○○及其他住戶反對等事實，亦不否認。
    2.被告雖指稱乙○○有毀損其所設置之監視器鏡頭，涉犯毀
      損罪而對乙○○提出毀損告訴，惟乙○○僅因認為被告設
      置於7樓之監視器鏡頭長期拍攝其家人，侵害渠等隱私，
      方於97年7月份轉動監視器，將鏡頭對向他處，並未加以
      毀損等情，已據乙○○於本院證述明確，核與證人即被告
      之配偶甲○○於檢察官訊問時證稱乙○○將監視器鏡頭轉
      向，並無拔下或毀損等語相符，臺灣臺北地方法院檢察署
      檢察官亦以乙○○並無毀棄損壞被告監視器之事實為由，
      以98年度偵字第2243號對乙○○為不起訴處分，雖經被告
      聲請再議，亦經臺灣高等法院檢察署檢察長以98年度上聲
      議字第2677號處分書為駁回再議之處分確定，有上開不起
      訴處分書、處分書在卷可按（見偵卷第52至53頁、本院卷
      (二)第5至6頁），足見乙○○並無被告所指一再、無故破壞
      毀損其監視器之行為。又乙○○係政戰學校政治系畢業，
      擔任國立臺灣大學軍訓室之軍訓教官，為一般教官，並無
      軍法背景，除據乙○○證述在卷外，並有其提出之國立臺
      灣大學教職員服務證明書1紙在卷可考（見偵卷第96頁）
      ，是被告於傳單上指稱乙○○具有「軍法界背景」及「自
      恃法學院... 身分無恐」云云，亦有誇大不實。再者，乙○○係於88年間向他人購得臺北縣新店市○○街90號7樓
      之房屋及土地（以其父親周耀為買受人），而居住於該屋
      ，購買該屋時標的已含被告所指頂樓增建之「違建」部分
      ，此有乙○○提出之不動產買賣契約書、公證書、土地建
      物買賣所有權移轉契約書在卷可參（見偵卷第50至54頁，
      含增建部分之約定見該卷第51頁反面「其他特別約定事項
      」所載）。而「青春望族」社區增建（違建）部分之處理
      方式，該社區住戶間雖存有應查報拆除及應基於使用者付
      費原則加收使用費之不同意見，惟經提付社區區分所有權
      人會議討論，其決議為「通過頂樓比照房屋權狀坪數收取
      使用費，防火巷車位收取二千元整。主席並宣布今後管理
      委員會將不再執行查報違建戶」，有青春望族社區89年6
      月4日區分所有權人會議會議紀錄附卷可證（見偵卷第47
      至48頁）。顯見乙○○係於88年間向他人購買其居住之房
      屋時，其標的物即已包含頂樓之增建部分，且依89年6月4
      日區分所有權人會議決議，該社區係以按照房屋權狀坪數
      收取使用費之方式，決議同意區分所有權人繼續使用渠等
      之頂樓增建部分，而不予舉報拆除；乙○○既非自行於頂
      樓增建，且係依據住戶決議繳交使用費而繼續使用增建部
      分，自無何種不法或不當可言。詎被告於傳單上載稱乙○○「自家頂樓侵占之8樓公共空間超過28坪，為本社區最
      大之侵占戶」、「…自家違建加蓋於公設區，為本社區坪
      數最大之加蓋戶（其坪數超過28坪）卻不容他人維安用途
      的監視器」云云，而指稱乙○○「侵占社區頂樓公共空間
      」、「加蓋違建於社區公設區」等情，亦屬誇大不實。
    3.被告主張其監視器確遭乙○○毀損，乙○○亦曾經表示具
      有法律背景，固於本院提出監視器錄影光碟，並聲請傳喚
      證人甲○○為證。然經本院勘驗該光碟結果，其內容多為
      乙○○與其女在鏡頭前行走、奔跑之畫面，乙○○則僅有
      伸手遮住鏡頭之舉，有本院98年10月14日勘驗筆錄在卷可
      佐（見本院卷(二)第2至4頁），並無被告所指乙○○破壞其
      監視器之情形。證人甲○○雖證稱：97年3月15日我要去
      頂樓曬衣服時，看見乙○○家門口電梯出來的那個監視器
      已經垂下來，但還連著電線，我有看到丙○○用電腦播放
      監視器的畫面，有看到乙○○把監視器轉動，之後就轉壞
      掉了，97年7月26日他又再度轉，我與丙○○有一起看到
      云云（本院卷(二)第19至20頁），惟此非僅與本院勘驗被告
      提出之光碟之勘驗結果有所不合，且與甲○○先前於偵訊
      時證稱：乙○○將監視器鏡頭轉向，並無拔下或毀損等語
      ，相互齟齬（見98年度偵字第2243號不起訴處分書），證
      人甲○○復為被告之配偶，所證顯係迴護被告之詞，且與
      事實不符，自不足採。又證人甲○○雖證稱：從認識乙○○，他就說他在台大法學院任教，他是教官也是軍人，他
      的人脈都是老師或軍人，如果有需要幫忙的話他都可以幫
      忙等語，縱然屬實，亦屬人與人之間交往談論職業、身分
      關係之用語，且依甲○○所述，適足以證明乙○○並未表
      示其具有「軍法界背景」身分，詎被告一再於傳單中指稱
      乙○○「仗恃其軍法界背景」而為毀損監視器、侵占社區
      公共空間之行為，自屬誇大虛捏，而屬侵害他人名譽之行
      為。
    4.依上，被告未經其他住戶及管委會之決議或同意，而在社
      區公共區域裝設監視器拍攝畫面，已屬不當甚至侵害他人
      隱私權之不法行為，乙○○既為社區主委，與其他住戶以
      連署之合法表決方式決議不同意被告裝設監視器，亦無任
      何不妥，另乙○○於93年間縱有意參與社區房屋之法拍競
      標，然亦不能因此即推論競標失敗即對被告懷恨在心。依
      被告所提出之資料，均無法證明乙○○確有毀損或破壞其
      監視器，且乙○○僅為臺灣大學軍訓室之政戰教官，並無
      被告所指「軍法界背景」，更無「侵占」社區公共設施之
      行為，詎被告因不滿乙○○反對其裝設監視器，於無何等
      事實基礎根據之情形下，明知若以散布文字方式為前開不
      實指摘，將足以使他人對於乙○○之名譽產生負面不佳之
      評價，竟仍虛構情節，擅自衍生想像、誇大其詞，以明示
      或暗諭方式，指稱乙○○因不滿與其競標法拍屋失利，即
      心生不滿，除破壞監視器外，更仗恃其主委及「台大法學
      院政戰教官」之「軍法界背景」，指稱乙○○「有恃無恐
      」而「侵占社區公共空間」、「教官出身受國家栽培」「
      知法犯法」，而張貼、散布前揭與事實不合之傳單，其具
      有誹謗告訴人乙○○之故意，甚為明確。
  (四)按「意圖散布於眾，而指摘或傳述足以毀損他人名譽之事者
    ，為誹謗罪，處1年以下有期徒刑、拘役或500元以下罰金」
    、「散布文字、圖畫犯前項之罪者，處2年以下有期徒刑、
    拘役或1,000元以下罰金」，刑法第310條第1、2項定有明文
    ，此為誹謗罪之構成要件。惟憲法第11條明定人民之言論自
    由應予保障，且言論自由具有實現自我、溝通意見、追求真
    理、滿足人民知的權利，形成公意，促進各種合理的政治及
    社會活動之功能，乃維持民主多元社會正常發展不可或缺之
    機制，國家理應給予最大限度之保障。則於個人名譽之保障
    及言論自由之實現間，究應如何取捨，自屬嚴肅之課題。基
    此，司法院大法官會議作成釋字第509號解釋，認為：「刑
    法第310條第3項前段規定：『對於所誹謗之事，能證明其為
    真實者，不罰』，係以指摘或傳述足以毀損他人名譽事項之
    行為人，其言論內容與事實相符者為不罰之條件，並非謂行
    為人必須自行證明其言論內容確屬真實，始能免於刑責。惟
    行為人雖不能證明言論內容為真實，但依其所提證據資料，
    認為行為人有相當理由確信其為真實者，即不能以誹謗罪之
    刑責相繩，亦不得以此項規定而免除檢察官或自訴人於訴訟
    程序中，依法應負行為人故意毀損他人名譽之舉證責任，或
    法院發現其為真實之義務」，即明確揭示行為人縱不能證明
    其言論內容為真實，然若能舉出相當證據資料足證其有相當
    理由確信其言論內容為真實者，即不得遽以誹謗罪相繩；反
    之，若行為人所提出之證據資料，不足以證明其具有相當理
    由確信誹謗內容為真實，自不能因此免責而不受處罰。本件
    依被告所提出之證據或本院調查所得，均無從認定被告指摘
    告訴人乙○○利用主委及台大軍訓教官軍法界背景身分，有
    恃無恐、知法犯法而毀損物品、侵占社區公共空間云云等內
    容，具有足以確信其陳述內容為真實之相當理由，自不得主
    張不罰。綜上，本件被告罪證明確，其犯行堪以認定，應依
    法論科。
二、核被告所為，係犯刑法第310條第2項之加重誹謗罪。被告先
    後二次加重誹謗行為，其行為獨立，犯意各別，應予分論併
    罰。爰審酌告訴人為臺灣大學軍訓室之軍訓教官，且本件事
    實發生時為「青春望族」社區之主任委員，具有一定社會地
    位，被告為社區住戶，其於無合理可信依據之情形下，竟因
    告訴人反對其裝設監視器一事，即任意誇大虛構情節，繕打
    張貼內容不實之傳單，張貼於其信箱、住處大門及發送予其
    他住戶，而為散布不實誹謗文字之行為，對於告訴人之名譽
    顯已產生相當之損害，然被告除對於其裝設監視器之不當及
    不法行為未見反省外，為誹謗犯罪後更否認犯行、態度不佳
    ，足見並無悔意等一切情狀，就所犯二罪各量處如主文所示
    之刑，及定應執行刑，並均諭知易科罰金之折算標準。
據上論斷，應依刑事訴訟法第299條第1項前段，刑法第310條第2
項、第51條第5款、第41條第1項前段，刑法施行法第1條之1，判
決如主文。
中    華    民    國    98    年    10    月    29    日
                    刑事第七庭  法  官  林庚棟
以上正本證明與原本無異。
如不服本判決，應於收受送達後10日內向本院提出上訴書狀，並
應敘述具體理由；其未敘述上訴理由者，應於上訴期間屆滿後20
日內向本院補提理由書（均須按他造當事人之人數附繕）「切勿
逕送上級法院」。
                                書記官  張汝琪
中    華    民    國    98    年    10    月    29    日
附錄本案論罪科刑法條全文：
中華民國刑法第310條：
意圖散布於眾，而指摘或傳述足以毀損他人名譽之事者，為誹謗
罪，處1年以下有期徒刑、拘役或500元以下罰金。
散布文字、圖畫犯前項之罪者，處2年以下有期徒刑、拘役或1,0
00元以下罰金。
對於所誹謗之事，能證明其為真實者，不罰。但涉於私德而與公
共利益無關者，不在此限。


司法院資訊處製作；財團法人民間司法改革基金會備份。
